臺灣高等法院刑事判決
110年度上易字第1746號
上  訴  人  
即  被  告  陳○微  



選任辯護人  王羽潔律師
            黃世昌律師
上  訴  人  
即  被  告  陳○翰  



選任辯護人  陳芊妤律師
            張晁綱律師
            蔣昕佑律師
上列上訴人因家暴妨害自由案件，不服臺灣士林地方法院110年
度易字第127號，中華民國110年9月15日第一審判決（起訴案號
：臺灣士林地方檢察署109年度偵字第19290號），提起上訴，本
院判決如下：
    主  文
上訴駁回。
    事  實
一、陳○微、陳○翰為兄妹，陳翁○○則為其等之祖母，具有家庭暴
    力防治法第3 條第3 款所定之家庭成員關係。陳○微、陳○翰
    於民國109年7月14日上午6時許，在臺北市○○區○○路0段000
    巷000弄00號*樓住處，因得知姑姑陳○儀當日上午要載祖父
    陳二○、叔公陳三○前往八里與家族公司之股東洽談事宜，因
    事涉其等亡父之遺產處分問題，而與陳翁○○發生爭執，陳○
    微竟基於恐嚇之犯意，向陳翁○○恫稱「我要殺姑姑，我一定
    要殺死她」等語，在陳翁○○覆以「如果要殺陳○儀，就先殺
    我」時，復接續對之恫稱：「妳們兩個我都要殺」、「廚房
    的刀子要藏好，我一定要殺死妳們」等語；陳○翰亦基於恐
    嚇之犯意，丟擲客廳之ㄈ型茶几（下稱本案茶几）在地，再
    接續高舉該茶几作勢往陳翁○○方向丟擲，2人分別以上開加
    害生命、身體之事恐嚇陳翁○○，使陳翁○○心生畏懼，致生危
    害於安全。
二、案經陳翁○○告訴及臺北市政府警察局北投分局報告臺灣士林
    地方檢察署檢察官偵查起訴。
    理  由
一、程序部分：
  ㈠本件上訴範圍：
　　被告陳○微、陳○翰（下合稱被告2人）為本案行為後，刑事
    訴訟法第348條於110年6月16日修正公布（同年月18日施行
    ），將原規定「上訴得對於判決之一部為之；未聲明為一部
    者，視為全部上訴。對於判決之一部上訴者，其有關係之部
    分，視為亦已上訴。」，修正為「上訴得對於判決之一部為
    之。對於判決之一部上訴者，其有關係之部分，視為亦已上
    訴。但有關係之部分為無罪、免訴或不受理者，不在此限。
    上訴得明示僅就判決之刑、沒收或保安處分一部為之。」。
    本件被告2人就原審判決提起上訴，並於110年11月17日繫屬
    本院，有原審法院110年11月17日士院擎刑進110易127字第1
    100220717號函及其上本院110年11月17日戳章可稽（參本院
    卷一第3頁），是本件係於新法施行後始繫屬於本院之案件
    ，自應適用修正後之規定（最高法院110年度台上字第5375
    號裁定意旨參照）。另依上開修正規定之立法理由，其所稱
    「無罪、免訴或不受理者」，不以在主文內諭知者為限，第
    一審判決就有關係之部分於理由內說明不另為無罪、免訴或
    不受理之諭知者，亦屬之。起訴書以被告陳○微基於恐嚇之
    犯意，對告訴人陳翁○○言語恫嚇，經告訴人以電話轉知陳○
    儀，致陳○儀亦因此心生畏懼，認被告陳○微對陳○儀亦涉刑
    法第305條之恐嚇罪嫌，經原審法院以無法認定被告陳○微有
    何恐嚇陳○儀之主觀意思或惡害通知之客觀行為，不能構成
    此部分犯罪，且與經認定有罪之部分屬想像競合犯之裁判上
    一罪關係，而不另為無罪之諭知。本件僅被告2人就其有罪
    之部分提起上訴，就原審判決上開不另為無罪諭知部分，被
    告並無上訴利益，亦未經檢察官於上訴期間內提起上訴，是
    依上開說明，公訴意旨所認被告陳○微對陳○儀涉犯恐嚇罪嫌
    部分，並非本件上訴範圍，本院即無庸審究。
  ㈡證據能力：
　　本案下列所引用被告以外之人於審判外之陳述，經檢察官、
    上訴人即被告2人及其等辯護人於準備程序均同意作為證據
    ，並迄本案言詞辯論終結時均未聲明關於證據能力之異議，
    本院審酌該證據資料製作時之情況，亦無違法不當或證明力
    明顯過低之瑕疵，以之作為證據應屬適當，依刑事訴訟法第
    159條之5之規定，認該供述證據具證據能力。至卷內所存經
    本判決引用之非供述證據部分，經核與本件待證事實均具有
    關聯性，且無證據證明係違反法定程序所取得，依刑事訴訟
    法第158條之4反面解釋，均有證據能力。
二、認定事實：
　㈠訊據被告2人均矢口否認有何恐嚇危害安全犯行，被告陳○微
    辯稱：伊固有對告訴人稱要殺陳○儀及告訴人等語，但僅係
    因當時於口角衝突中，一時情緒激動始口出惡言，僅是氣話
    ，非屬惡害通知，亦未致告訴人心生畏懼云云；被告陳○翰
    辯稱：伊僅有以雙手抓握茶几，並無摔擲或作勢摔擲之行為
    ，告訴人亦未心生畏懼云云。
　㈡經查：
　⒈被告2人為兄妹，告訴人為被告2人之祖母，被告2人與告訴人
    於上開時地因家族公司經營事宜起口角爭執，被告陳○微並
    有陳稱「我要殺姑姑（陳○儀），我一定要殺死她」等語，
    為被告2人所供承，核與告訴人之指述及同時在場之證人陳
    二○、被告2人之叔叔陳○鍾證述情節相符，堪認屬實。
　⒉被告2人確於上開時地，有對告訴人為如事實欄所載出言恫嚇
    、丟擲茶几及作勢再度丟擲等行為，有以下證人證述可證：
　⑴證人即告訴人證稱：事發當日因陳○儀要帶陳二○、陳三○去和
    家族公司之股東談，陳○翰先進來聽聞後就抓狂，陳○微跟著
    進來後就對著我說「我要殺姑姑，我一定要殺死她」，我說
    「姑姑的事就是我的事，妳如果要殺姑姑，就先殺我」，陳
    ○微就大聲說「好，兩個都給你死」、「妳廚房的刀子要藏
    好，我一定要殺妳們」，大概說了要20次殺死我們；後來陳
    ○翰聽到陳○微這樣說，就將擺放在現場之木製小茶几（即本
    案茶几）摔在地上，後來又再將該茶几舉到頭上，對著我準
    備要摔第2次，被旁邊的陳○鍾阻止；伊覺得陳○微、陳○翰2
    人是真的恐嚇，不是在說氣話，茶几沒有很大張，但摔下來
    也是會受傷，因為2人本來就很兇，我看到他們都會怕，所
    以我有趕快打電話叫陳○儀這幾天都不要回家等語（見偵卷
    第37至41頁、原審卷第263至266、269、271至273、275至27
    6頁）。
　⑵證人陳二○證稱：事發當天我有在場，有聽到陳○微說「好，
    兩個都殺」，也有看到陳○翰要拿椅頭要摔陳翁○○，好像有
    舉到差不多耳朵的高度，有沒有摔下來不記得了等語（見偵
    卷第40頁、原審卷第257頁）。
　⑶證人陳○鍾證稱：事發當時我本來在2樓睡覺，是陳○微上樓叫
    我下來，我6時25分左右下樓看到陳○微、陳○翰及陳二○、陳
    翁○○、陳三○都在客廳，並看到陳○翰拿了小茶几（即本案茶
    几）對著陳翁○○的方向摔出去，在地上彈了一下，我就過去
    質問陳○翰，陳○翰還拿起茶几準備摔第2次經我制止，陳○翰
    還用台語罵我「你這個沒有用的人，你滾到旁邊坐著」，我
    便問陳○微為何陳○翰有這樣的舉動，陳○微就說這件事一定
    是陳○儀主導的，她要殺陳○儀，還威脅說家裡的菜刀要收好
    ，陳翁○○就說如果要殺就連她一起殺，陳○微就說「我會先
    殺死姑姑後，再殺阿媽」，陳翁○○就說「妳再講一遍」，陳
    ○微就說「對，我要殺死妳們二人」，並且重複講了10幾20
    次，後來陳翁○○跟陳三○有打電話給陳○儀叫她不要回家，茶
    几被摔後螺絲也歪了，我還特地找扳手把螺絲拴緊等語（見
    偵卷第39至40頁、原審卷第281至289、293至294頁）。
　⒊被告陳○翰固以告訴人及陳○鍾就其有無摔擲茶几及摔擲次數
    之證述情節互有歧異，且依本案茶几之照片觀之並無損傷，
    指摘其等證述不可信云云，並舉被告2人與告訴人間110年2
    月26日對話錄音為據。惟查：
　⑴按告訴人、證人之陳述有部分前後不符，或相互間有所歧異
    時，究竟何者為可採，法院仍得本其自由心證予以斟酌，非
    謂一有不符或矛盾，即應認其全部均為不可採信；尤其關於
    行為動機、手段及結果等之細節方面，告訴人之指陳，難免
    故予誇大，證人之證言，有時亦有予渲染之可能；然其基本
    事實之陳述，若果與真實性無礙時，則仍非不得予以採信（
    最高法院74年台上字第1599號判例意旨參照）。本件告訴人
    及陳○鍾固就被告陳○翰第1次摔擲之位置、第2次舉起茶几作
    勢摔擲之經過、順序，及被告2人何時走出客廳之細節，所
    為證述確略有不一，然該2證人就被告陳○翰確有摔擲本案茶
    几、第2次作勢摔擲茶几時經陳○鍾阻止等基本事實之陳述，
    則均屬一致，考本案事發時間距偵訊時已有半年，距原審審
    理則已有1年之久，且告訴人已年近8旬，其與證人陳○鍾就
    部分細節記憶不清而略有扞格，當屬正常，毋寧是彼此間就
    細節之證述若仍完全一致方有可疑。被告陳○翰以此彈劾告
    訴人及證人陳○鍾之證述，並非可採。
　⑵依卷附本案茶几照片觀之（參偵卷第211至219頁），其外觀
    固無明顯損傷，然該茶几之損壞與否、損壞程度，與摔擲之
    力道、方位、碰撞之物體、角度均有相關，變因甚多，且本
    案茶几既於事發後經陳○鍾重新拴緊螺絲，上開照片亦係由
    被告陳○翰於事發逾半年後始拍攝提供，則所顯示之茶几外
    觀是否確為事發當下狀態，亦非無疑，尚難據此認定被告確
    無丟擲茶几之事實。
　⑶告訴人於110年2月26日與被告2人對話中，固有陳稱陳○翰並
    未摔椅子云云，有本院勘驗筆錄可稽（參本院卷第101至103
    頁），然該次對話時間距本案發生時間業已逾半年以上，且
    其對話內容係由被告2人刻意主導並錄音，則告訴人此部分
    審判外之陳述是否未受被告2人引導而確出其本意，即有疑
    慮，無從據此為有利於被告2人之認定。
　⒋按刑法第305條之恐嚇罪，所稱以加害生命、身體、自由、名
    譽、財產之事，恐嚇他人者，係指以使人生畏怖心為目的，
    而通知將加惡害之旨於被害人而言（最高法院52年台上字第
    751號判例意旨參照）；而行為人之言語或舉動是否足以使
    他人生畏怖心，應依社會一般觀念衡量之，且僅以受惡害之
    通知者心生畏懼而有不安全之感覺為已足，不以發生客觀上
    之危害為要件；又我國刑法第305條雖無仿如日本刑法第222
    條第2項定有「以對親屬之生命、身體、自由、名譽或財產
    加害之事脅迫人者」亦構成恐嚇罪之明文，但自立法理由末
    句以「原案規定以對本人或本人之親屬為限，未能包舉，故
    本案刪去原案加害其親屬相脅迫句」，其立法意旨就受恐嚇
    者之範圍，除受恫嚇內容之本人外應有兼及本人之親屬之意
    ，況親子至親，倘以子女生命之事對父母相脅，心理畏怖與
    本身受脅迫情形相當，應屬本罪保護範圍（本院暨所屬法院
    99年法律座談會刑事類提案第7號研討意見亦同此旨）。查
    被告陳○微對告訴人所稱「殺姑姑（陳○儀）」、「兩個我都
    要殺」、「一定要殺死妳們」等語，被告陳○翰憑藉體力優
    勢丟擲本案茶几，並高舉茶几作勢再對告訴人丟擲之行為，
    依一般社會觀念觀之，當屬以加害告訴人之生命、身體，及
    以加害其子女生命之事對告訴人為惡害通知，且據告訴人陳
    稱：被告2人是真的在恐嚇、伊看到他們會怕等語如前，且
    立即電聯陳○儀囑其不要回家，堪認確已使告訴人心生畏懼
    ，而生損害於安全，被告2人辯稱告訴人亦未心生畏懼云云
    ，即非有據。又被告陳○微辯稱：伊僅係在說氣話，所言非
    屬惡害通知云云，除顯與常理不合外，尤以其自承自幼由告
    訴人撫育長大，生活關係緊密，所言於客觀上更具實現可能
    性，益足使聽聞之告訴人感受惡害危險，其所辯當屬卸責之
    詞，不足採信。
　㈢綜上所述，本案事證明確，被告2人犯行堪以認定，均應依法
    論科。
三、論罪：
　㈠核被告2人所為，均係犯刑法第305 條恐嚇危害安全罪。被告
    陳○微先後對告訴人恫稱「我要殺姑姑，我一定要殺死她」
    、「妳們兩個我都要殺」、「廚房的刀子要藏好，我一定要
    殺死妳們」數語，及被告陳○翰摔擲客廳內茶几、高舉茶几
    作勢丟擲之數舉動，各係基於同一恐嚇犯意為之，且各該舉
    動之時間、地點密接，侵害法益相同，各行為之獨立性極為
    薄弱，依一般社會健全觀念，難以強行分開，應包括評價為
    數個舉動接續施行之接續犯，各論以1恐嚇危害安全罪。
　㈡被告2人與告訴人陳翁○○為直系血親，屬家庭暴力防治法第3
    條第3款之家庭成員關係，是被告2人對告訴人故意實施不法
    侵害之恐嚇行為，屬該法第2條第2款所規定之家庭暴力罪，
    惟因家庭暴力防治法對於家庭暴力罪並無科處刑罰之規定，
    應依各該刑法規定予以論罪科刑。起訴意旨固漏未援引家庭
    暴力防治法第2條第2款家庭暴力罪，惟此無涉論罪科刑法條
    之適用，不生變更起訴法條之問題，應由本院逕予補充。
四、駁回上訴之理由：
　　原審同此認定，並以行為人之責任為基礎，審酌被告2人身
    為告訴人親手扶養長大之至親，理應知恩反哺、竭力孝順，
    詎在處理家族繼承事宜爭端之際，不與長輩理性溝通，動輒
    以暴戾之言語、行為恫嚇告訴人，衝動控制能力及法治、倫
    常觀念均有不足，且對告訴人之身心健康造成一定程度之損
    害，甚屬不該；犯後復均矢口否認犯行，飾詞狡辯，迄今未
    得告訴人之諒解，犯後態度難謂良好；並考量被告2人均無
    前科，有其等之本院被告前案紀錄表存卷可考，素行尚可，
    暨衡以其等自承之智識程度、家庭、生活、經濟狀況等一切
    情狀，各量處拘役30日，並均諭知易科罰金之折算標準。經
    核原審之認事用法並無違誤，量刑亦屬妥適。被告2人均提
    起上訴否認犯行，所辯均不可採，已如上述，其等上訴均無
    理由，應予駁回。
據上論斷，應依刑事訴訟法第368條，判決如主文。
本案經檢察官黃德松提起公訴，檢察官朱婉綺、陳慧玲到庭執行
職務。
中　　華　　民　　國　　111 　年　　4 　　月　　28　　日
                  刑事第八庭  審判長法　官  陳世宗
                                    法　官  呂寧莉
                                    法　官  林呈樵
以上正本證明與原本無異。
不得上訴。
                                    書記官  謝雪紅
中　　華　　民　　國　　111 　年　　4 　　月　　28　　日
附錄：本案論罪科刑法條全文
中華民國刑法第305條
以加害生命、身體、自由、名譽、財產之事恐嚇他人，致生危害
於安全者，處2年以下有期徒刑、拘役或9千元以下罰金。